最高法院刑事判決　　　　　　　　　 111年度台上字第2681號
上　訴　人　臺灣高等檢察署臺中檢察分署檢察官陳立偉
被　　　告　籃智威




上列上訴人因被告詐欺取財等罪案件，不服臺灣高等法院臺中分
院中華民國111年1月13日第二審判決（110 年度金上訴字第1853
號，起訴案號：臺灣臺中地方檢察署109年度偵字第16094、1652
9、18718號、109 年度偵緝字第1102、1103、1104、1105、1106
號），提起上訴，本院判決如下：
    主  文
原判決關於其犯罪事實欄二（即其附表丙）部分撤銷，發回臺灣
高等法院臺中分院。
    理  由
一、本件原判決認定被告籃智威有其犯罪事實欄（下稱事實欄）
    二所載之犯行明確，因而撤銷第一審關於該部分諭知無罪之
    判決，改判論處被告犯刑法第30條第1項、第339條第1 項之
    幫助詐欺取財及同法第335條第1項之侵占罪刑，並諭知相關
    之沒收、追徵（其餘部分，因檢察官及被告均未上訴而確定
    ，非本院審理範圍）。固非無見。
二、惟查：
(一)金融帳戶乃個人理財工具，依一般人之社會通念，若見他人
    不以自己名義申請帳戶，反而收購或借用別人之金融帳戶以
    供使用，並要求提供提款卡及告知密碼，則提供金融帳戶者
    主觀上如認識該帳戶可能作為對方收受、提領特定犯罪所得
    使用，對方提領後會產生遮斷金流以逃避國家追訴、處罰之
    效果，仍基於幫助之犯意，而提供該帳戶之提款卡及密碼，
    以利洗錢實行，則可成立洗錢防制法第14條第1 項一般洗錢
    罪之幫助犯。依本件原判決事實欄二之認定，被告明知金融
    帳戶係個人理財之重要工具，為攸關個人財產、信用之表徵
    ，若將金融帳戶相關物件提供予不法集團成員，將可能遭不
    法集團作為詐欺被害人並指示被害人匯入款項之用，再將該
    犯罪所得提取轉出，而逃避檢警之追緝，竟仍基於縱使帳戶
    被用以收受詐欺贓款，亦不違背其本意之幫助詐欺取財之不
    確定故意，將其國泰世華銀行帳戶之存摺、金融卡（含密碼
    ，下稱存摺等資料），依臉書暱稱「BooeWie 」之成年人指
    示，寄送至高雄市「空軍一號」建國站，而容任「 BooeWie
    」及所屬詐欺集團成員使用該帳戶詐欺他人財物，藉此掩飾
    犯罪所得來源、去向（無證據足認被告知悉該詐欺集團為 3
    人以上）。嗣該詐欺集團成員取得上開帳戶資料後，共同基
    於為自己不法所有之詐欺取財犯意聯絡，由不詳成員以電話
    向被害人馬魁玲佯稱是當兵友人，急需資金周轉云云，使馬
    魁玲陷於錯誤，匯款新臺幣（下同）16萬元至被告之前揭國
    泰世華銀行帳戶等情（見原判決第3至4頁）。其理由欄甲、
    貳、二、（三）、3.復載敘：金融帳戶之存摺等資料事關個
    人財產權益之保障，其專有性甚高，一般人均有妥為保管及
    防止他人任意使用之認識，縱特殊情況偶需交付他人使用，
    亦必深入瞭解用途、合理性及對方身分背景，始予提供，且
    該專有帳戶資料如落入不明人士手中，而未加以闡明正常用
    途，極易被利用為與財產有關之犯罪工具，此為吾人依一般
    生活認知所易於體察之常識，已成眾所週知之事。另近年來
    新聞媒體，對於不肖犯罪集團常利用人頭帳戶，作為詐騙錢
    財、恐嚇取財等犯罪工具，藉此逃避查緝之情事，多所報導
    ，政府亦大力宣導，督促民眾注意，主管機關甚至限制金融
    卡轉帳之金額，是交付帳戶存摺等資料予非親非故之人，該
    取得帳戶資料之人應係為謀非正當資金進出，而隱瞞其資金
    流程及身分曝光之不法使用，幾乎已成為人盡皆知之犯罪手
    法。被告○○肄業，具有相當智識程度，其對於蒐集前揭帳
    戶資料之人，將持以或輾轉交予他人作為詐欺取財犯罪以收
    取不法所得之用，顯然有所預見，被告對於「BooeWie 」之
    真實姓名、年籍資料、背景均一無所知，亦無從查證之下，
    率爾將上開帳戶存摺等資料寄交不詳第三人，當可輕易預見
    該人取得帳戶資料係供非法使用。縱被告不確知其交付對象
    暨詐欺集團犯罪行為之具體內容，惟其既已預見帳戶恐遭詐
    欺集團作為詐取財物工具，仍不計後果將其帳戶資料提供給
    未曾謀面之人，而容任犯罪行為之繼續實現，足徵被告對於
    他人使用前開帳戶之目的係藉由使用他人之帳戶，用以作為
    人頭帳戶，應有所認識及預見等旨（見原判決第16至17頁）
    。似認定被告明知其提供之上開帳戶存摺等資料，可能遭詐
    欺集團成員作為詐取他人財物之用，藉此掩飾犯罪所得來源
    、去向，竟仍基於幫助詐欺取財之不確定故意，寄送給不詳
    之第三人，嗣該帳戶果遭詐欺集團持向被害人馬魁玲詐取財
    物之用，馬魁玲並因此受騙匯入16萬元。倘若無訛，原判決
    既認定被告寄送存摺等資料，係基於幫助詐欺取財之不確定
    故意，容任詐欺集團成員使用該帳戶詐欺他人財物，藉此掩
    飾犯罪所得來源、去向，被害人並因此受騙匯入款項，則被
    告就該存摺等資料可能作為詐欺集團成員收受、提領被害人
    匯入款項使用，俾產生遮斷金流以逃避追訴、處罰乙節，主
    觀上究有無認識？即攸關被告所為，是否已著手於幫助詐欺
    集團成員犯一般洗錢罪，而想像競合犯幫助一般洗錢罪之認
    定。原判決事實欄記載被告寄送上開存摺等資料之所為，容
    任「BooeWie 」及所屬詐欺集團成員使用該帳戶詐欺他人財
    物，藉此掩飾犯罪所得來源、去向，理由內並說明取得人頭
    帳戶資料之人應係為謀非正當資金進出，而隱瞞其資金流程
    及身分曝光之不法使用等旨，惟就被告主觀上是否同時基於
    幫助一般洗錢之不確定故意，而同時成立一般洗錢罪之幫助
    犯，並未加以剖析說明。依上述說明，難謂無調查職責未盡
    及理由欠備之違法。
(二)基於不告不理之控訴原則，法院審判之對象及標的，係以檢
    察官起訴之被告及犯罪事實為限，不及於未經起訴之被告或
    其他犯罪事實。是法院審理結果所認定之事實，限於與起訴
    之基本社會事實同一，始得逕行變更起訴法條。此所謂法院
    得變更起訴法條，係指在不擴張及減縮單一法益及同一被害
    客體之原訴之原則下，法院得就有罪判決，於不妨害基本社
    會事實同一性之範圍內，得自由認定事實，變更檢察官所引
    應適用之法條而言。卷查，本件起訴書之犯罪事實欄，係認
    定被告與詐欺集團成員基於3 人以上共同犯詐欺取財、一般
    洗錢之犯意聯絡，由被告提供上開存摺等資料給詐欺集團成
    員使用，於被害人馬魁玲上當匯入16萬元後，再由被告持補
    發之提款卡提領一空，而掩飾隱匿該集團詐欺所得之去向及
    所在。因認被告就被害人馬魁玲部分，係涉犯刑法第339 條
    之4第1項第2款之三人以上共同犯詐欺取財、洗錢防制法第1
    4條第1項之一般洗錢等罪嫌（見起訴書第2、7頁）。依原判
    決事實欄二記載：被告於被害人馬魁玲上當匯入款項後，與
    「BooeWie 」發生糾紛，為使其無法提領該帳戶之金錢，因
    而另起犯意，掛失該帳戶存摺，同時申請補發存摺、金融卡
    ，並隨即持補發之金融卡，接續在便利超商之自動櫃員機，
    將其持有之「BooeWie」詐欺所得，先後提領10萬元、6萬元
    ，侵占入己等情（見原判決第3至4頁）。則似認定被告辦理
    掛失、補發存摺、金融卡及提款等所為，係與「BooeWie 」
    發生糾紛後，為使其無法提領該帳戶內金錢，而另行起意基
    於為自己不法所有之犯意為之。徵之原判決此節所認定被告
    侵占詐欺集團犯罪所得之犯行，與起訴書認定被告與詐欺集
    團成員基於共同犯詐欺取財、一般洗錢之犯意聯絡，而持補
    發之提款卡提領款項之所為，僅被告提款行為相同，至於犯
    意則有不同，且被害對象有別（起訴書認定之被害人為馬魁
    玲，原判決認定之被害人為詐欺集團成員）。原判決既認定
    被告係另行起意為之，且被害法益亦因被害對象不同而顯非
    同一，二者之基本社會事實自欠缺同一性。原判決認此部分
    基本社會事實同一，因而逕行變更起訴法條，另論處被告犯
    刑法第335條第1項之侵占罪刑，即有未受請求之事項予以判
    決之違法。
三、以上或為檢察官上訴意旨所指摘，或為本院得依職權調查之
    事項，而前揭違法情形，影響事實之確定，本院無可據以為
    裁判，應認原判決關於上開部分有撤銷發回更審之原因。至
    原判決事實欄二（即附表丙）認定被告犯刑法第30條第1 項
    、第339條第2項之幫助詐欺取財罪部分，基於審判不可分原
    則，併予發回。
據上論結，應依刑事訴訟法第397條、第401條，判決如主文。
中    華    民    國   111    年    7     月    1     日
                  刑事第二庭審判長法  官  林  勤  純  
                                  法  官  王  梅  英  
                                  法  官  莊  松  泉  
                                  法  官  李  釱  任  
                                  法  官  吳  秋  宏  
本件正本證明與原本無異
                                  書記官
中    華    民    國   111    年    7     月    5     日